最高法院民事判決　　　　　　　　　　　　　　　　八十七年度台上字第三三三號
　　上 訴 人　陳王謹
　　被上訴人　高德雄
　　　　　　　劉威廷
右當事人間請求確認債權不存在等事件，上訴人對於中華民國八十五年十月十四日台
灣高等法院台南分院第二審判決（八十五年度重上字第四○號），提起上訴，本院判
決如左：
    主  文
原判決廢棄，發回台灣高等法院台南分院。
    理  由
本件上訴人主張：伊為擔保訴外人台安股份有限公司（下稱台安公司），於民國六十
八年四月十一日向被上訴人借款，提供伊所有如第一審判決附表所示不動產（下稱系
爭不動產），設定最高限額新台幣（下同）二千五百萬元抵押權（下稱系爭抵押權）
，存續期間自六十八年四月九日至同年十月八日，因被上訴人於該存續期間並未調借
款項予債務人台安公司，既未成立消費借貸關係，系爭抵押權所擔保之債權不存在，
詎被上訴人竟偽造六十九年一月十六日承諾書一紙，自稱台安公司向其調借二千五百
萬元，至六十九年一月十六日尚欠九百八十四萬二千九百三十六元，限於六十九年十
二月三十一日清償云云，並以該承諾書作為債權憑證，聲請拍賣抵押物。縱認該債務
存在，依承諾書記載，債務於六十九年十二月三十一日以前清償，已逾十五年未見被
上訴人請求，已罹於時效而消滅等情，求為確認台灣雲林地方法院八十四年度拍字第
一七八號伊與被上訴人間拍賣抵押物事件，准許就系爭不動產設定之系爭抵押權拍賣
清償被上訴人之九百八十四萬二千九百三十六元債權不存在，並命辦理系爭抵押權塗
銷手續之判決。
被上訴人則以：伊交付匯款，匯至台安公司董事長陳喜安指定之帳戶，台安公司與台
安穀類飼料貿易股份有限公司（下稱台安穀類公司）均是上訴人所屬公司，上訴人為
台安公司總經理，其夫陳喜安為董事長，陳喜安亦為台安穀類公司董事長，若被上訴
人未交付借款，上訴人焉願提供數筆土地、建物設定抵押權，長達十餘年迄未塗銷，
且提供金額二千五百萬元之支票以供擔保。又本件借款債權之請求權雖已罹於時效消
滅，然系爭抵押權仍未逾民法第八百八十條所規定之五年除斥期間，伊聲請拍賣抵押
物，並無不合等語，資為抗辯。
原審維持第一審所為上訴人敗訴之判決，駁回其上訴，係以：查上訴人與訴外人陳志
誠於六十八年四月間為擔保台安公司向被上訴人借款，而提供如原判決附表所示之不
動產，為被上訴人設定最高限額二千五百萬元抵押權，並交付台安穀類公司所簽發面
額二千五百萬元支票，經上訴人、陳志誠、台安公司背書，以擔保上開債權，嗣於六
十八年七月及六十九年間曾塗銷其中數筆不動產之抵押權登記如原判決附表所示，有
土地登記簿謄本、支票可稽。次查被上訴人提出台安公司於六十九年一月十六日所書
立之承諾書，載明於六十八年間，因台安公司財務週轉需要向被上訴人二人共調借二
千五百萬元，約定應於六十八年十月八日前清償，惟因台安公司財務困難，尚欠九百
八十四萬二千九百三十六元未還，台安公司承諾自即日起所積欠未還款項依年利率１０
％加計利息，於六十九年十二月三十一日前還清等語，有承諾書可憑。又交付該承諾
書時，台安公司董事長陳喜安、連帶保證人陳王謹（即上訴人）、陳志誠之印章均已
蓋妥，亦據為被上訴人辦理本件借款之證人高江厚證實無訛。證人高江厚復證稱，二
千五百萬元係依陳喜安之指示匯入台安穀類公司之帳戶，陳喜安說欠中國信託公司款
項，還該公司後，可將該公司之抵押權塗銷，則被上訴人之抵押權可升為第一順位，
又部分匯款單，因已獲部分清償而交給陳喜安云云。且依不動產登記簿謄本記載，台
安公司確有提供本件不動產設定本金最高限額一千五百萬元之抵押權予中國信託公司
，該抵押權因於六十八年四月三十日清償，而塗銷抵押權設定登記。查系爭不動產所
擔保被上訴人之債權，為消費借貸債權，其債務約定於六十八年十月八日清償，距今
已逾十五年，然被上訴人於時效完成後之五年內，實行抵押權，並於八十四年四月十
八日聲請拍賣抵押物，自為法之所許。本件事證已臻明確，上訴人聲請訊問證人蘇美
玲以證明陳喜安生前文件都親自簽名，鑑定承諾書筆跡是否超過十五年，已無調查之
必要。本件上訴人之請求，尚屬無據等詞，為其判斷之基礎。
查卷附承諾書、土地登記簿謄本、建築改良物登記簿謄本記載，本件借款之貸與人為
高德雄（即被上訴人）、劉慶星，系爭抵押權之權利人亦為上開二人（見第一審卷七
頁至二五頁、八九頁正面、外放證物）。則被上訴人劉威廷與劉慶星之關係如何﹖劉
威廷是否本件借款之貸與人及上開抵押之抵押權人﹖首待澄清。次查被上訴人陳稱，
伊將款項匯入台北市銀行三七二二號及二○五號帳戶，聲請調查該二帳戶，即可得知
其他匯款之事實。又錢款交給對方等細節，全部是高江厚經手處理，伊都不知道云云
（見第一審卷五六頁背面、五七頁正面、原審卷五七頁正、背面）。而證人高江厚於
原審證稱：「陳喜安欠中國信託公司的錢，由我與高德雄去與陳喜安辦，我們由銀行
陸續匯款給中國信託公司二千五百萬元」（見原審卷四五頁背面、四六頁正面）；又
先證稱，承諾書上陳志誠之印章是陳喜安蓋的（見同上卷四六頁背面）；嗣證稱，承
諾書上印章是對方自己蓋的（見同上卷七三頁背面、七四頁正面）；復證稱，陳喜安
指示是以台安公司或台安穀類公司之立場，已忘了，因為兩家公司董事長都是陳喜安
。承諾書是誰寫的，太久已忘了（見同上卷九四頁背面、九五頁正面）各等語。則本
件借款之交付、承諾書之書立、交付情形似尚欠明確，有進一步調查說明之必要，原
審遽認上訴人聲請訊問證人蘇美玲及鑑定承諾書之製作時期，已無調查之必要，亦有
可議。末查原審認定證人高江厚證稱，部分匯款單，因已獲部分清償而交給陳喜安云
云。惟核閱原審有關訊問該證人之筆錄，均無上開證詞之記載（參見同上卷四五頁至
四七頁、七三頁至七五頁、九四頁、九五頁），原審上開認定亦核與卷內資料不符。
上訴論旨，指摘原判決不當，聲明廢棄，非無理由。
據上論結，本件上訴為有理由。依民事訴訟法第四百七十七條第一項、第四百七十八
條第一項，判決如主文。
中      華      民      國    八十七    年      二      月     二十     日
                              最高法院民事第二庭
                                  審判長法官  曾  桂  香
                                        法官  劉  延  村
                                        法官  徐  璧  湖
                                        法官  劉  福  聲
                                        法官  顏  南  全
　　　右正本證明與原本無異
 　　　　　                              　   書  記  官
中      華      民      國    八十七    年      三      月      七      日
